臺灣臺南地方法院刑事判決　　　　　　　 99年度醫訴字第3號
公　訴　人　臺灣臺南地方法院檢察署檢察官
被　　　告　劉惠民
上列被告因違反醫師法等案件，經檢察官提起公訴（99年度偵字
第12225號），被告於本院準備程序中，先就被訴事實為有罪之
陳述，經本院合議庭裁定改由受命法官獨任進行簡式審判程序，
判決如下：
    主  文
劉惠民未取得合法醫師資格，擅自執行醫療業務，累犯，處有期
徒刑壹年。
    事  實
一、劉惠民前曾有兩次違反醫師法之前科，又因偽造有價證券等
    案件，經臺灣高等法院以94年度上訴緝字第1號判決判處有
    期徒刑1年6月確定，經入監執行，並接續執行其另案違反動
    產擔保交易法案件遭判處之拘役50日之刑期後，於民國95年
    8月16日執行完畢出監。詎劉惠民猶不思悛悔，明知其並未
    取得合法醫師資格，不得擅自執行醫療業務，且明知為病患
    看診、開立處方等均屬醫療行為，非有合法醫師資格不得擅
    自為之，竟於98年7月1日起承接主持址設臺南縣麻豆鎮（現
    已改制為臺南市麻豆區，下仍稱臺南縣麻豆鎮○○○路145
    號之「大展診所」，並基於非法執行醫療業務之犯意，於前
    揭有期徒刑執行完畢5年內之如附表一編號1至9所示之日期
    等時間，陸續為紀俊明、黃鼎祐、吳德生、鍾冠婷、陳豌靜
    、施太平、王百樂、楊郭月娥、林秋等病患進行看診、開立
    處方藥物供病患口服或以針劑注射之醫療行為，而非法執行
    醫療業務。又劉惠民明知如附表二編號1至5所示之病患並非
    由「大展診所」內聘僱之具有合法醫師資格之畢華盛親自診
    斷，且畢華盛並未授權或委託其以畢華盛醫師之名義出具診
    斷證明書，竟基於偽造私文書之犯意，於其上開非法執行醫
    療業務行為繼續中之如附表二編號1至5所示之時間，均在上
    址「大展診所」內，將如附表二編號1至5所示各病患之病名
    填寫於如附表二編號1至5所示各編號之診斷證明書上，並指
    示「大展診所」內不知情之護士許修菱或鄭子嫻在各該診斷
    證明書上填載「大展診所」字樣、診斷證明書開立日期，及
    各該病患之身分證統一編號、姓名、性別、年齡、出生日期
    、籍貫、應診日期、科別、病歷號碼與畢華盛醫師之執業執
    照號碼等資料，復指示不知情之許修菱或鄭子嫻在如附表二
    編號1至5所示各診斷證明書上之「院長」及「診治醫師」欄
    位內盜蓋畢華盛之印章，及於其上蓋用「大展診所」之印章
    ，而偽造與其非法執行之醫療業務有關，性質上屬私文書之
    如附表二編號1至5所示畢華盛醫師名義之診斷證明書，以表
    彰如附表二編號1至5所示之各病患曾由畢華盛醫師看診，並
    由畢華盛醫師診斷出如該等診斷證明書上所載病名之不實內
    容，足以生損害於畢華盛本人及公眾對診斷證明書真實性之
    信賴。嗣經畢華盛向臺南縣（臺南縣現已與臺南市合併改制
    為屬直轄市之臺南市，下仍稱臺南縣）衛生局檢舉，經臺南
    縣衛生局技士陳青青會同臺南縣麻豆鎮衛生所人員於同年8
    月18日前往上址「大展診所」稽查，發現劉惠民適在其內為
    病患楊郭月娥、林秋看診，乃查知上情，並扣得如附表二編
    號1至5所示之診斷證明書、掛號費收據、病歷及「大展診所
    」收支簿等物。
二、案經臺南縣政府告發由臺灣臺南地方法院檢察署檢察官偵查
    起訴。
    理  由
一、按本件被告劉惠民所犯均為死刑、無期徒刑、最輕本刑3年
    以上有期徒刑以外之罪，亦非屬高等法院管轄之第一審案件
    ，其於本院準備程序進行中，先就被訴事實均為有罪之陳述
    ，經告知簡式審判程序之旨，並聽取檢察官、被告之意見後
    ，本院合議庭依刑事訴訟法第273條之1第1項裁定進行簡式
    審判程序，是本案之證據調查，依同法第273條之2規定，不
    受同法第159條第1項、第161條之2、第161條之3、第163條
    之1，及第164條至第170條所規定證據能力認定及調查方式
    之限制，合先敘明。
二、上開犯罪事實，業經被告於本院準備程序及審理中均供承不
    諱，並據證人即「大展診所」護士許修菱於警詢、偵查中及
    臺南縣衛生局人員訪問時均證述被告常於畢華盛醫師不在「
    大展診所」時為病患看診，由伊任職「大展診所」之98年7
    月1日起至同年8月18日止，就伊所見，都是被告1人為病患
    看診，伊與「大展診所」內另名護士亦曾受被告指示填寫診
    斷證明書上病患之基本資料、日期，並蓋用「大展診所」印
    章及畢華盛醫師私章等語歷歷（偵(一)卷即臺灣臺南地方法院
    檢察署98年度他字第2702號卷第6至7頁、第61至63頁，偵(二)
    卷即同署99年度偵字第12225號卷第42至43頁），及經證人
    即「大展診所」聘僱之醫師畢華盛於偵查中及臺南縣衛生局
    人員訪問時證述病患反應被告常利用伊不在「大展診所」時
    看診，並自稱為劉醫師，伊若開立診斷證明書會自己填寫蓋
    章，並未同意開立如附表二編號1至5所示之診斷證明書等語
    綦詳（偵(一)卷第2至3頁，偵(二)卷第55至56頁）；核與證人即
    「大展診所」病患楊郭月娥、林秋於警詢中及臺南縣衛生局
    人員訪問時證述曾於附表一編號8、9所示日期至「大展診所
    」由被告看診等語（偵(一)卷第8至9頁、第35至37頁、第52至
    54頁、第56至59頁），及證人即「大展診所」病患紀俊明、
    施太平、王百樂於偵查中證稱伊等於附表一編號1、6、7所
    示日期至「大展診所」就診時，曾由畢華盛醫師以外之另1
    名醫師為伊等看診，但伊等並不知看診之該名醫師實際上有
    無醫師資格等語大致相符（偵(二)卷第54至55頁）。此外，復
    有現場稽查照片共4張、臺南縣衛生局受理民眾口頭陳訴案
    件紀錄表1份在卷可稽（偵(一)卷第11至13頁），且有「大展
    診所」病患陳豌靜與紀俊明2人之掛號費收據共8張、證人楊
    郭月娥與林秋2人之病歷各1份，及如附表二編號1至5所示之
    診斷證明書各1份扣案可資佐證（偵(一)卷第14至18頁、第20
    至21頁、第25至27頁）。又如附表二編號1至5所示之病患吳
    德生、鐘冠婷、陳豌靜、紀俊明及黃鼎祐雖確曾因如附表二
    編號1至5所示該等診斷證明書上所載之病名至「大展診所」
    接受診治，有證人吳德生、證人呂淑君即鐘冠婷之母、證人
    林湘瑛即陳豌靜之母、證人紀俊明及證人黃奇文即黃鼎祐之
    父於警詢中之證述可據（本院卷第149至161頁），是該等診
    斷證明書上所載之病名內容固無不實可言；然診斷書應由醫
    師親自診察後始得開立交付，醫師法第11條第1項前段定有
    明文，診斷證明書上原亦應記載診治醫師及其執業執照號碼
    ，以示診斷證明書上所載之病患係由該名醫師診斷出如診斷
    證明書上所載病名之意，而如附表二編號1至5所示之病患均
    非由證人畢華盛親自看診，證人畢華盛亦未親自或授權他人
    開立該等診斷證明書乙節，亦經證人畢華盛於偵查中結證無
    訛（偵(二)卷第55頁），則如附表二編號1至5所示各診斷證明
    書除係被告冒以證人畢華盛之名義製作外，其上所載如附表
    二編號1至5所示各病患係由診治醫師即證人畢華盛看診，而
    經證人畢華盛診斷出如附表二編號1至5所示病名之內容亦屬
    不實，該等診斷證明書均應屬被告所偽造無疑。綜上，堪認
    被告上開任意性之自白，確均與事實相符；是本件事證明確
    ，被告上開犯行均洵堪認定，應予依法論科。
三、按未取得合法醫師資格，不得擅自執行醫療業務，醫師法第
    28條前段定有明文；且所謂醫療業務，係指以醫療行為為職
    業而言，不問是主要業務或附屬業務，凡職業上予以機會，
    為非特定人之醫療行為均屬之。上揭所稱醫療行為，係指凡
    以治療、矯正或預防人體疾病、傷害、殘缺為目的，所為的
    診察、診斷及治療；或基於診察、診斷結果，以治療為目的
    ，所為的診察、診斷及治療；或基於診察、診斷結果，以治
    療為目的，所為的處方、用藥、施術或處置等行為的全部或
    一部的總稱。故未具醫師資格者，為病患診察病情、並依其
    主訴開給方劑，應屬違反醫師法第28條規定，此據主管機關
    行政院衛生署於83年11月28日以衛署醫字第83068006號函詮
    釋綦詳。又醫療工作之診斷、處方、手術及施行麻醉之醫療
    行為，係屬醫療業務之核心，應由醫師親自執行；依醫師法
    第11條第1項前段規定，醫師非親自診察，不得施行治療、
    開給方劑或交付診斷書，是以開給方劑係屬醫療行為，應由
    醫師親自為之，未具醫師資格者，擅自執行應由醫師親自執
    行之醫療行為，應依違反醫師法第28條規定論處等情，亦經
    同署以99年11月30日衛署醫字第0990030181號函敘明在卷（
    本院卷第21至22頁）。本件被告既未依醫師法規定經醫師考
    試及格並領有醫師證書，而未取得合法醫師資格，仍於附表
    一編號1至9所示之日期等時間，為紀俊明、黃鼎祐、吳德生
    、鍾冠婷、陳豌靜、施太平、王百樂、楊郭月娥、林秋等病
    患進行看診、開立處方藥物供病患口服或以針劑注射之醫療
    行為，核其所為係犯醫師法第28條前段之非法執行醫療業務
    罪；又被告冒以證人畢華盛名義製作如附表二編號1至5所示
    內容亦屬不實之各該診斷證明書，表彰以證人畢華盛本人之
    名義出具該等不實內容之診斷證明書之意，足以生損害於證
    人畢華盛及公眾對診斷證明書真實性之信賴，核其所為則係
    犯刑法第210條之偽造私文書罪。被告利用不知情之「大展
    診所」護士許修菱或鄭子嫻在各該診斷證明書上填載「大展
    診所」字樣、診斷證明書開立日期，及各該病患之身分證統
    一編號、姓名、性別、年齡、出生日期、籍貫、應診日期、
    科別、病歷號碼與畢華盛醫師之執業執照號碼等資料，並在
    各診斷證明書上之「院長」及「診治醫師」欄位內盜蓋證人
    畢華盛之印章，及蓋用「大展診所」之印章，以完成該等診
    斷證明書之偽造行為，為間接正犯。而被告在如附表二編號
    1至5所示各診斷證明書上盜用證人畢華盛真正印章之行為，
    為偽造私文書之階段行為，均不另論罪。又按醫師法第28條
    所稱之「醫療業務」，指以繼續之意思，反覆執行醫療行為
    之社會活動而言，屬繼續犯，故未取得合法醫師資格，擅自
    執行醫療業務者，其犯罪行為之完成須繼續至行為終了時為
    止（最高法院99年度臺上字第5490號判決意旨參照）；被告
    於98年7月1日起至同年8月18日為臺南縣衛生局人員稽查查
    獲止，雖有多次執行醫療行為之舉動，惟其係以繼續之意思
    反覆在「大展診所」內執行醫療業務，屬繼續犯，即被告該
    等非法執行醫療業務犯行係至98年8月18日經查獲時行為終
    了始告完成，而僅論以1罪，公訴意旨認被告上開所為係構
    成集合犯之1罪，尚有未洽，附此敘明。被告於其上開非法
    執行醫療業務行為繼續中，偽造與其非法執行之醫療業務有
    關、屬私文書性質之如附表二編號1至5所示之各該診斷證明
    書，為一行為觸犯數罪名之想像競合犯，應從一重之非法執
    行醫療業務罪處斷。再被告曾於95年8月16日受如事實欄所
    載之刑執行完畢，有其臺灣高等法院被告前案紀錄表1份附
    卷可稽，其於上開有期徒刑執行完畢後5年內，故意再犯本
    件有期徒刑以上之罪，為累犯，應依刑法第47條第1項規定
    加重其刑。爰審酌被告前已有兩次違反醫師法之前科，並均
    經起訴判刑且執行完畢，有前引臺灣高等法院被告前案紀錄
    表可參，竟猶不思悛悔，明知其未具合法醫師資格，仍再以
    承接診所業務私自為病患看診、開立處方之方式，擅自非法
    執行醫療業務，對國民身體健康實非無潛在之危害，復冒用
    證人畢華盛名義製作不實之診斷證明書，足以生損害於證人
    畢華盛本人及公眾對診斷證明書真實性之信賴，所為殊屬不
    該，惟念被告尚曾領有藥劑生執照（參偵(一)卷第34頁），並
    非毫無醫學基礎之人，本件亦尚無證據足認其所為已對病患
    造成實際之傷害，且其本案所犯非法執行醫療業務之時間非
    長，犯後亦尚能於本院訊問時坦認犯行不諱，非無悔意，兼
    衡其年歲、學歷、家庭狀況等一切情狀，量處如主文所示之
    刑，以示懲儆。末查扣案之病歷、掛號費收據及「大展診所
    」收支簿均應屬「大展診所」所有，且與本案尚無直接之關
    聯；扣案如附表二編號1至5所示之診斷證明書雖為被告偽造
    所得之物，惟應屬「大展診所」或各該病患所有，均僅屬證
    物之性質，復均非醫師法所稱供被告執行醫療行為所用之藥
    械，爰均不予宣告沒收。至附表二編號1至5所示診斷證明書
    上之「畢華盛」印文，均係盜用證人畢華盛真正印章蓋印所
    得之印文（參偵(二)卷第55頁），並非偽造之印文，亦無從宣
    告沒收之，均併此指明。
據上論斷，應依刑事訴訟法第273條之1第1項、第299條第1項前
段，醫師法第28條前段，刑法第11條前段、第210條、第55條、
第47條第1項，判決如主文。
本案經檢察官蘇榮照到庭執行職務
中    華    民    國    100    年    5    月    18    日
                         刑事第七庭    法  官   蔡盈貞
以上正本證明與原本無異。
如不服本判決應於收受本判決後10日內向本院提出上訴書狀，並
應敘述具體理由。其未敘述上訴理由者，應於上訴期間屆滿後20
日內向本院補提理由書狀（均須按他造當事人之人數附繕本）「
切勿逕送上級法院」。
                                       書記官   陳玉芬
中    華    民    國   100    年    5     月    18    日
附錄論罪科刑法條：
醫師法第28條
未取得合法醫師資格，擅自執行醫療業務者，處六個月以上5年
以下有期徒刑，得併科新臺幣30萬元以上150萬元以下罰金，其
所使用之藥械沒收之。但合於下列情形之一者，不罰：
一、在中央主管機關認可之醫療機構，於醫師指導下實習之醫學
    院、校學生或畢業生。
二、在醫療機構於醫師指示下之護理人員、助產人員或其他醫事
    人員。
三、合於第 11 條第 1 項但書規定。
四、臨時施行急救。
中華民國刑法第210條
（偽造變造私文書罪）
偽造、變造私文書，足以生損害於公眾或他人者，處5年以下有
期徒刑。
附表一：
┌──┬────┬────────────┐
│編號│病患姓名│就診日期                │
├──┼────┼────────────┤
│ 1  │紀俊明  │98年7月14日、同年月15日 │
│    │        │、同年月17日、同年月18日│
│    │        │、同年月19日            │
├──┼────┼────────────┤
│ 2  │黃鼎祐  │98年8月10日             │
├──┼────┼────────────┤
│ 3  │吳德生  │98年8月10日             │
├──┼────┼────────────┤
│ 4  │鍾冠婷  │98年8月10日             │
├──┼────┼────────────┤
│ 5  │陳豌靜  │98年8月10日、同年月11日 │
│    │        │、同年月13日、同年月16日│
├──┼────┼────────────┤
│ 6  │施太平  │98年8月11日             │
├──┼────┼────────────┤
│ 7  │王百樂  │98年8月13日             │
├──┼────┼────────────┤
│ 8  │楊郭月娥│98年8月18日             │
├──┼────┼────────────┤
│ 9  │林秋    │98年8月18日             │
└──┴────┴────────────┘
附表二：
┌──┬────┬──────┬─────┬───────────────────┐
│編號│病患姓名│開立日期    │診斷書編號│所載病名                              │
├──┼────┼──────┼─────┼───────────────────┤
│ 1  │吳德生  │98年8月17日 │0813      │左食指第1節咂裂傷、切割傷。           │
├──┼────┼──────┼─────┼───────────────────┤
│ 2  │鍾冠婷  │98年8月17日 │0814      │左手無名指割傷1.5公分。（縫合5針）。  │
├──┼────┼──────┼─────┼───────────────────┤
│ 3  │陳豌靜  │98年8月17日 │0817      │左小腿擦裂傷。                        │
├──┼────┼──────┼─────┼───────────────────┤
│ 4  │紀俊明  │98年8月17日 │0818      │右手背（腕）蜂窩狀切割傷              │
├──┼────┼──────┼─────┼───────────────────┤
│ 5  │黃鼎祐  │98年8月18日 │0819      │左膝部割傷4公分，深0.5公分。縫合5針。 │
└──┴────┴──────┴─────┴───────────────────┘